---
title: "Egzaminas" #nekeisti
author: "Arminte Globyte,1811318" 
institute: "Vilniaus Universitetas (EVAF)" #nekeisti 
date: "`r format(Sys.time(), '%Y-%m-%d %H:%M')`"#nekeisti
output: #nekeisti
  html_document: #nekeisti
    number_sections: TRUE #nekeisti
---

```{r setup, include=FALSE}
knitr::opts_chunk$set(echo = TRUE, collapse = TRUE, error = TRUE, warning = FALSE, message = FALSE)
```

# Prieš pradedant
* Ant desktopo sukurkite direktoriją "exam", į ją išsaugokite šį dokumentą pakeisdami jo pavadinimą į "StudNr_Vardas_Pavarde.Rmd" (nenaudokite lt rašmenų) bei atitinkamai pakeisdami viršuje esančius laukelius: "author: ..."
* Sumegzkite iškart šį dokumentą į .html failą ir įsitikinkite, jog viskas veikia gerai, tik tada pradėkite spręsti uždavinius.


# Pasiruošimas
Šioje kodo dalyje surašykite visus paskesnėse dalyse naudojamus R paketus. Kodas turi patikrinti, ar paketas yra instaliuotas, jeigu ne, instaliuoti bei užloadinti. Jeigu darbo eigoje prireikia naujų paketų, nepamirkite čia juos įrašyti.

```{r, echo=TRUE, message=FALSE}
if(!require(tidyverse))install.packages("tidyverse");require(tidyverse)
if(!require(eurostat))install.packages("eurostat");require(eurostat)
library(eurostat)
install.packages("kableExtra")
library(knitr)
library(kableExtra)
```


# Istorija
Šiuo metu Jūs darbuojatės NVO "Stop skurdas". Koks tai "influenceris" patrolino visuomenę (galimai apmokėtas privačių pensijų fondų), jog Sodroje kaupti pensijai neapsimoka ir kaip pvz. pateikė savo mamulę, gaunančią vos 221 eurą per mėnesį. 
https://i1.wp.com/lithuanian-economy.net/wp-content/uploads/2019/06/Saugirdas.jpg


Komentaruose pasipylė aibė pasisakymų, jog jeigu neturėtume "pašalpinių" armijos ir jiems skirtus pinigus skirtume pensininkams, tai pensininkai gyventų "oriau".  

Jums tokie argumentai sukelia daug abejonių. Kadangi Jūs kažkaip išgyvenote  duomenų analizės įvadą, Jūs nusprendžiate pateikti tam tikrus faktus viešai diskusijai. Šių faktų generavimas ir yra Jūsų egzamino užduotis.


## Duomenų importas
Importuokite duomenis iš eurostat apie tai, kiek Lietuva (visas valdžios sektorius) ir ES-28 skiria % BVP socialinei paramai. Kadangi datasetas yra didelis, rekomenduoju parsisiųsti tik reikalingus duomenis. 

[Pagalba: "gov_10a_exp", reikalingos išlaidų rūšys "Social protection", "Old age", "Sickness and disability"]

```{r}
#GF10 yra social protection,GF1002 yra old age, GF1001 yra sickness and disability 
gov_10a_exp <- get_eurostat("gov_10a_exp",
                            stringsAsFactors = FALSE)
df <- gov_10a_exp %>% filter(cofog99 %in% c("GF10","GF1002","GF1001"),geo %in% c("LT","EU28"),
                             na_item=="TE",
                             sector=="S13",
                             unit=="PC_GDP",
                             time>="2004-01-01")
```

## Duomenų apdorojimas
Kadangi "pašalpiniai" gauna įvairią socialinę pagalbą (pvz., lengvatas būsto šildymui, vaikų maitinimui mokykloje ir t.t.), šioje dalyje pabandysime iš visų išlaidų socialinei apsaugai atimti pensijas ir ligos pašalpas, o likutį pavadinsime `pasalpa`. 

Sukurkite nauja dataframe objektą, kuriame būtų LT ir EU28 laiko eilutės (nuo 2004 metų) su 2 išlaidų sritimis: pasalpa (kurią apskaičiavote) bei išlaidomis pensijoms.

```{r}
#sumazinu dataframe iki reikalingu stupeliu
df <- df[,c(3,5,6,7)]
#sugrupuoja dataframe pagal geo
df <- df[order(df$geo),]
#reshaping data
df <- spread(df,cofog99,values)
#sukuriu nauja stulpeli pasalpa
df$pasalpa <- df$GF10-df$GF1001-df$GF1002
#dataframe sumazinu iki geo,time,pasalpa ir GF1002(islaidos pensijoms)
df <- df[,c(1,2,3,6)]

```

## Nubraižykite grafiką

* Nubraižykite prieš tai žingsnyje apdorotus duomenis linijine diagrama su taškais (shape) 
* Spalvą priskirkite geo
* Taškų (shape) formą priskirkite išlaidų rūšims. 
* Tikėtina Jums reikės googlinti arba ieškoti stackoverflow, kaip pranešti ggplot2, kaip yra sugrupuoti duomenys (jeigu norite jog visos 4 linijos būtų viename grafike), alternatyviai galite skaidyti grafiką į dvi dalis, pagal išlaidų rūšis (tada skaidymas turi vykti naudojant vieną iš ggplot2 komandų)
* Nepamirškite tvarkingo apipavidalinimo (ašys, antraštės ir t.t.)

```{r}
a <- ggplot(df,aes(x=time,y=pasalpa,col=geo,group=geo))+
  geom_point()+
  geom_line()+
  scale_x_date(date_labels = "%Y",
               date_breaks="1 year")+
  theme(axis.text.x = element_text(angle=45,hjust=1),
        axis.title.y = element_text(size=6),
        plot.title = element_text(size=7),
        plot.subtitle = element_text(size=7))+
  labs(title = "LT and EU general government expenditure on social protection without old age and sickness and disability allowances",subtitle="Source:Eurostat(gov_10a_exp)",x="Time",y=
         "Percentage of gross domestic product (GDP)")
b <- ggplot(df,aes(x=time,y=GF1002,col=geo,group=geo))+
  geom_point()+
  geom_line()+
  scale_x_date(date_labels = "%Y",
               date_breaks="1 year")+
 theme(axis.text.x = element_text(angle=45,hjust=1),
        axis.title.y = element_text(size=6),
        plot.title = element_text(size=7),
        plot.subtitle = element_text(size=7))+
  labs(title = "LT and EU general government expenditure on old age allowance",subtitle="Source:Eurostat(gov_10a_exp)",x="Time",y=
         "Percentage of gross domestic product (GDP)")

multiplot <- function(..., plotlist=NULL, file, cols=1, layout=NULL) {
  require(grid)

  # Make a list from the ... arguments and plotlist
  plots <- c(list(...), plotlist)

  numPlots = length(plots)

  # If layout is NULL, then use 'cols' to determine layout
  if (is.null(layout)) {
    # Make the panel
    # ncol: Number of columns of plots
    # nrow: Number of rows needed, calculated from # of cols
    layout <- matrix(seq(1, cols * ceiling(numPlots/cols)),
                    ncol = cols, nrow = ceiling(numPlots/cols))
  }

 if (numPlots==1) {
    print(plots[[1]])

  } else {
    # Set up the page
    grid.newpage()
    pushViewport(viewport(layout = grid.layout(nrow(layout), ncol(layout))))

    # Make each plot, in the correct location
    for (i in 1:numPlots) {
      # Get the i,j matrix positions of the regions that contain this subplot
      matchidx <- as.data.frame(which(layout == i, arr.ind = TRUE))

      print(plots[[i]], vp = viewport(layout.pos.row = matchidx$row,
                                      layout.pos.col = matchidx$col))
    }
  }
}
multiplot(a,b)
```



## Apskaičiuokite

Taip pat, Jūs nusprendėte pateikti lentelę, kurioje būtų matyti kiek % BVP pensijoms ir pašalpoms skyrė EU28 ir Lietuva 2017m.
Visgi vien tik procentinės išraiškos nėra labai informatyvios, tad Jūs nusprendžiate pateikite lentelę (dataframe pageidautiną perleistą į lentelių formavimo komandą) susidedančią iš 2 eilučių (cofog99) ir 4 stulpelių:

* ES28 išlaidos % BVP
* LT išlaidos % BVP
* skirtumas procentiniais punktais (primenu, 1.9%-1.5%=0.4 proc.punkto)
* trečio stulpelio reikšmes sudauginkite su Lietuvos 2017m BVP (= 41857 mln eur), nes norite žinoti, kiek mln eurų reiktų skirti šioms sritims, tam kad pasiektume ES vidurkį
* PERSPĖJIMAS: kai skaičiuosite reikalingas lėšas, pasitikrinkite, ar teisingai skaičiuojate  kai sudauginate su proc. punktais! :)

```{r}
da <- df[c(14,28),c(1:3)]
da <- spread(da,geo,GF10)
da$skirtumas <- da$EU28-da$LT
da$mln <- da$skirtumas*41857/100

db <- df[c(14,28),c(1,2,4)]
db <- spread(db,geo,pasalpa)
db$skirtumas <- db$EU28-db$LT
db$mln <- db$skirtumas*41857/100

total <- rbind(da,db)
total$funkcija <- c("Pensijoms","Pasalpoms")
kable(total)
```


## Grafikas 2 

Pastebėję, jog socialinės išlaidos pakankamai skiriasi tarp LT is ES28, Jūs nusprendėte nubraižyti stulpelinį grafiką, kuriame būtų pavaizduotos visų ES (t.y. 28!) šalių išlaidos socialiniai sričiai bendrai ("Social protection") % nuo BVP. Naudokite 2017 metų rodiklius. Tam jog matytųsi ES28 vidurkis nubraižykite jį į grafiką kaip horizontalią liniją.

Jums gali reikėti atsisiųsti reikiamą Eurostat dataset iš naujo. 
Stulpeliai turėtų būti surikiuoti didėjančia tvarka, jų viršuje pateikiamos  stulpelių reikšmės.

Grafikas turėtų atrodyti daugmaž taip: https://i2.wp.com/lithuanian-economy.net/wp-content/uploads/2019/03/private_expenditue_MTEP_2017.jpeg?resize=768%2C427


```{r}
dg <- gov_10a_exp %>% filter(cofog99=="GF10"
                             ,geo %in% c("BE","BG","CZ","DK","DE","EE","IE","EL","ES","FR","HR","IT","CY","LV","LT","LU","HU","MT","NL","AT","PL","PT","RO","SI","SK","FI","SE","UK"),
                             na_item=="TE",
                             sector=="S13",
                             unit=="PC_GDP",
                             time=="2017-01-01")
mean <- mean(dg$values)
ggplot(dg,aes(x=reorder(geo,values),y=values))+
  geom_bar(stat="identity",
           fill="steelblue")+
geom_hline(aes(yintercept=mean))+
  geom_text(aes(label=values),vjust=-0.3,size=2)+
  theme(plot.title = element_text(size=10),
        plot.subtitle = element_text(size=7))+
  labs(title = "EU countries general government expenditure on social protection",
       subtitle="Source:Eurostat(gov_10a_exp)",
       x="Countries",
       y="% GDP")
```


## Vertinimas
Pateikite trumpą situacijos vertinimą remiantis iki šiol atlikta duomenų analizę. Pateikite savo įžvalgas, kaip būtų galima spręsti žemų pensijų  problemas ateityje. Drąsiai galite remtis Europos Komisijos ataskaita bei rekomendacijomis Lietuvai. 

* Rekomendacija: https://ec.europa.eu/info/sites/info/files/file_import/2019-european-semester-country-specific-recommendation-commission-recommendation-lithuania_en.pdf
* Ataskaita : https://ec.europa.eu/info/sites/info/files/file_import/2019-european-semester-country-report-lithuania_lt.pdf

```{r, eval=TRUE}
#Parašykite apie 200 (+- 20) žodžių. 
#Rašykite VIETOJ Lore ipsum... teksto t.y. tarpe tarp abiejų kabučių.
#Jeigu norite žinoti kiek žodžių parašėte, galite runninti tik šit snippet' jo kampytyje nuspaudę ant žalio trikampio rodančio į dešinę

str1 <- 
"
Pagal atlikta duomenu analize matome, kad Lietuva skiria 7.6% maziau BVP pensijoms, ir apie 3.6% maziau pasalpoms. Tarp visu Europos Sajungos saliu Lietuva yra priespaskutineje vietoje pagal skiriamas lesas socialinei sriciai. Todel senatves ismokomos yra nedideles ir nedideja tokiu pat tempu kaip ir atlyginimai. Pagal Europos Komisijos atsakaita, 2018m Lietuva padare tam tikra pazanga didinant fiskalini sistemos tvaruma (pradejus taikyti nauja pensiju indeksavimo formule) ir pensiju adekvatuma, taciau reiktu gerinti mokestiniu prievoliu vykdyma ir plesti mokesciu baze, kuriu apmokestinimas kenkia augimui, nes 2018m  nepadaryta jokia pazanga. Taciau padarius pensiju sistemos pakeitimus  senatves pensijos turtu padideti trumpuoju ir vidutiniu laikotarpiu.






"
sapply(strsplit(str1," "),length)
```







## Darbo užbaigimo ir ship'inimo instrukcija:
* Sumegzkite šį dokumentą į `html`, jeigu Jūsų kode yra klaidų ir sumezgimas neveikia, išsaugokite šį failą tiesiog "File -> save"
* Savo Github paskyroje sukurkite repo "exam"
* Pushinkit lokalią repo į Github. Direktorijoje turi būti 2 failai: "StudNr_Vardas_Pavardė.Rmd" ir "StudNr_Vardas_Pavardė.html"
* Įsitikinkite jog Githube guli repo kopija ir repo url įrašykite į google docs J stulpelį: https://docs.google.com/spreadsheets/d/1H_ts3wTKYZ4rocmFseR2YJtZHfhJ543MUWsTTa7x5Kc/edit?usp=sharing
